---
title: "Prozzoro-land-market"
author: "NazarVatsyk"
date: "2026-09-23"
output: html_document
runtime: shiny
editor_options: 
  markdown: 
    wrap: 72
---

Reading data

```{r}

library("tidyverse")
library(readxl)
library(rstudioapi)
library(janitor)
library(cluster)
library(fixest)
#setwd(dirname(rstudioapi::getActiveDocumentContext()$path))
df <- read_xlsx("Прозорро_продажі_оренда.xlsx")%>%
  janitor::clean_names()
```

```{r}
df <- df%>%
  mutate(code = kvcpz_kod_klasifikatora_tovaru)
kvcpz <- df%>%
  select(code,kvcpz_opis_klasifikatora_tovaru)%>%
  unique()%>%
  arrange(code)
```

Поглянемо на розподіл цін за категоріями

```{r}
df%>%
  group_by(code)%>%
  summarize(mean_price = mean(dohid),
            Q25 = quantile(dohid,0.25),
            median_price = median(dohid),
            Q75 = quantile(dohid,0.75),
            sd_price = sd(dohid))%>%
  arrange(median_price)%>%
  print()


```

Однак у відриві ці дані мало про що кажуть, адже розмір ділянки,
доцільної для певної господарської діяльності може бути різним, що
безперечно впливає на ціну. Гляньмо описову статистику ціни ща гектар

```{r}
price_per_ha_descriptive_stats <- df%>%
  group_by(code)%>%
  summarize(mean_price = mean(price_lease_ha),
            Q25 = quantile(price_lease_ha,0.25),
            median_price = median(price_lease_ha),
            Q75 = quantile(price_lease_ha,0.75),
            sd_price = sd(price_lease_ha))%>%
  arrange(median_price)%>%
  print()
```

```{r echo=FALSE, warning=FALSE}
df%>%
  ggplot()+
  geom_density(aes(price_lease_ha))+
  facet_wrap(~kvcpz_kod_klasifikatora_tovaru)+
  xlim(c(0,1e+05))+
  theme_minimal()
```

Чи належать усі вони до одного розподілу? Використаймо тест
Крускала-Уолліса та попарні тести Колмогорова-Смірнова

```{r message=TRUE, warning=FALSE}
codes <- factor(sort(unique(df$code)))
kw <- df %>%
  group_by(code) %>%
  filter(n() >= 30) %>%
  ungroup() %>%
  kruskal.test(lease_ha_usd ~ factor(code), data = .)

kw$statistic / (nrow(df %>%
                      group_by(code) %>%
                      filter(n() >= 30) %>%
                      ungroup()) - 1)
```
Відношення міжгрупової мінливості до загальної становить всього 0.019, що не
дозволяє нам стверджувати про наявність значущої різниці між групами
```{r}
results<- pairwise.wilcox.test(df$lease_ha_usd, df$code, p.adjust.method = "holm")$p.value
not_signif <- results>0.05
print(not_signif)
mean(not_signif, na.rm =T)
```

На графіках видно точку з ціною вище ніж 800 000, очевидно тут має місце
помилка, гляньмо на рядки з найвищими цінами, та перейдемо за
посиланнями вказаними в таблиці, й помітимо, що на сайті неправильно
вказано площу цих об'єктів, виправимо це вручну.

```{r}
df[df$lease_ha_usd>1.5e+05,"plosa_zemel_noi_dilanki_ga"] <- c(1,0.2824,0.12)
df$price_lease_ha <- df$dohid/df$plosa_zemel_noi_dilanki_ga
df$lease_ha_usd <- df$price_lease_ha/df$usd_rate
df$lease_ha_eur <- df$price_lease_ha/df$eur_rate
```

```{r}
df%>%
  mutate(year = factor(year, ordered = T))%>%
  ggplot()+
  geom_boxplot(aes(x=factor(lease_duration_years_int), y=lease_ha_usd))+
  theme_minimal()

```

На коротших термінах видно багато аутлаєрів, як виглядає картина без них

```{r}
df%>%
  mutate(year = factor(year, ordered = T))%>%
  ggplot()+
  geom_boxplot(aes(x=factor(lease_duration_years_int), y=lease_ha_usd), outliers = F)+
  theme_minimal()
```

Бачимо, що вартість короткострокової (до 5 років) оренди візуально вища,
ніж для довгостроковоїЮ але чи є показники які можуть вплинути на ці
числа, гляньмо на класифікатор

```{r}
df%>%
  group_by(code)%>%
  summarize(n = sum(lease_duration_years_int<=5),
            share = round(mean(lease_duration_years_int<=5),digits=3))%>%
  arrange(desc(share))
```

Перевіримо гіпотезу H0: середня вартість короткостроковї оренди така ж,
як і довгострокової Н1: середня вартість короткострокової оренди вища

```{r}
t.test(df%>%filter(lease_duration_years_int<=5)%>%pull(lease_ha_usd),
       df%>%filter(lease_duration_years_int>5)%>%pull(lease_ha_usd),
       alternative = "less") # p-value = 0.4734 
qqplot(x= df%>%filter(lease_duration_years_int<5)%>%pull(lease_ha_usd),
       y= df%>%filter(lease_duration_years_int>=5)%>%pull(lease_ha_usd),
       xlab = "short_run", ylab = "long_run")
```

Подивимося наскільки корелює вартість оренди та НГО

```{r}
df%>%
  ggplot()+
  geom_point(aes(x=normativna_grosova_ocinka, y = dohid))+
  xlim(c(0,4.5e+07))+
  theme_minimal()+
  labs(title = "Вартість оренди та НГО", 
       subtitle = paste("коефіцієнт корреляції =",
                        round(cor(df$normativna_grosova_ocinka,df$dohid, method = "pearson"),3)))
```

```{r}
df%>%
  filter(normativna_grosova_ocinka>0)%>%
  mutate(NhoYearHa=((normativna_grosova_ocinka/plosa_zemel_noi_dilanki_ga)/usd_rate))%>%
  mutate(yield = lease_ha_eur/NhoYearHa)%>%
  mutate(minimal_bid_out_of_nho = vistavlena_vartist/normativna_grosova_ocinka)%>%
  filter(NhoYearHa!=0)%>%
  ggplot()+
  geom_density(aes(yield-minimal_bid_out_of_nho))+
  scale_x_log10()+
  theme_minimal()
```


```{r}
df <- df%>%
  mutate(nAgents = if_else(kil_kist_propozicij>15, '15+', as.character(kil_kist_propozicij)))%>%
  mutate(nAgents = factor(nAgents, levels = c("1","2","3","4","5",
                                              "6","7","8","9","10",
                                              "11","12","13","14","15",
                                              "15+"), ordered = T))
df%>%
  ggplot()+
  geom_boxplot(aes(x = nAgents, lease_ha_usd), outliers = F)+
  theme_minimal()+
  labs(title = "Розподіл ціни за гектар у доларах від кількості учасників аукціону")
  
```

Це може пояснюватися тим, що середня нормативна грошова оцінка лотів, на
аукціонах з великою кількістю учасників вища. Перевіримо це припущення

```{r}
df%>%
  mutate(nho_per_ha_usd = (normativna_grosova_ocinka/plosa_zemel_noi_dilanki_ga)/usd_rate)%>%
  ggplot()+
  geom_boxplot(aes(x = nAgents, y = nho_per_ha_usd), outliers = F)+
  theme_minimal()+
  labs(title = "Розподіл НГО за гектар у доларах від кількості учасників аукціону")
```

У відносних показниках оцінка не настільки разюча, а що стосовно
абсолютних?

```{r}
df%>%
  mutate(nAgents = if_else(kil_kist_propozicij>15, '15+', as.character(kil_kist_propozicij)))%>%
  mutate(nAgents = factor(nAgents, levels = c("1","2","3","4","5",
                                              "6","7","8","9","10",
                                              "11","12","13","14","15",
                                              "15+"), ordered = T))%>%
  ggplot()+
  geom_boxplot(aes(x = nAgents, y=normativna_grosova_ocinka), outliers = F)+
  geom_point(data = df%>%
               group_by(nAgents)%>%
               summarize(normativna_grosova_ocinka = mean(normativna_grosova_ocinka)),
             aes(x = nAgents, y = normativna_grosova_ocinka), colour = "red")+
  theme_minimal()+
  labs(title = "Розподіл НГО від кількості учасників аукціону",
       caption = "Червоні точки - середнє арифметичне")
```

гляньмо на коефіцієнт кореляції

```{r}
cor(df%>%
      pull(plosa_zemel_noi_dilanki_ga),
    df%>%
      pull(kil_kist_propozicij), method = "spearman") #0.31

cor(df%>%
      pull(lease_ha_usd),
    df%>%
      pull(kil_kist_propozicij), method = "spearman") #0.6139

cor(df%>%
      mutate(nho_per_ha_usd = (normativna_grosova_ocinka/plosa_zemel_noi_dilanki_ga)/usd_rate)%>%
      pull(nho_per_ha_usd),
    df%>%pull(kil_kist_propozicij), method = "spearman") #no correlation
cor(df$lease_duration_years_int, df$lease_ha_usd, method = "spearman") #no correlation
```

Тобто існує лише слабка кореляція між ціною та кількістю пропозицій А чи
генерують більше учасників вищу різницю між мінімальною пропозицією та
пропозицією переможця?

```{r}
df%>%
  ggplot()+
  geom_boxplot(aes(x = nAgents, y= price_change_percent), outliers = F)+
  theme_minimal()
```

```{r}
is_greater <- map_dbl(2:16, ~ wilcox.test(df%>%
                              filter(nAgents==levels(nAgents)[.x])%>%
                              pull(price_change_percent),
                            df%>%
                              filter(nAgents==levels(nAgents)[.x-1])%>%
                              pull(price_change_percent),
                            alternative = "greater"
                            )$p.val
        )<0.05
temp <- tibble(nAgents = factor(levels(df$nAgents), levels = levels(df$nAgents),ordered=T),
               stochastically_greater = c(NA, is_greater))

df%>%
  left_join(temp, by = join_by(nAgents==nAgents))%>%
  ggplot()+
  geom_boxplot(aes(x = nAgents, y= price_change_percent, fill=stochastically_greater), outliers = F)+
  theme_minimal()+
  labs(title = "Різниця між початковою та фінальною ціною від кількості учасників",
       caption = " Mann-Whitney U-test p-value < 0.05")

```

Подивимося на різницю між аукціонами, де переможець - юридична чи
фізична особа.

```{r}
df <- df%>%
  mutate(identificator =  tip_identifikatora)%>%
  mutate(winner = case_when(
    str_detect(str_to_upper(peremozec), "ФЕРМЕРСЬК") ~ "ФГ",
    str_detect(str_to_upper(peremozec), "ТОВАРИСТВО З ОБМЕЖЕНОЮ") ~ "ТОВ",
    str_detect(str_to_upper(peremozec), "ПРИВАТНЕ .*ПІДПРИЄМСТВО") ~ "ПП",
    tip_identifikatora=="ЄДРПОУ" ~ "інша юрособа",
    tip_identifikatora=="ІПН/РНОКПП (ФОП)" ~ "ФОП",
    tip_identifiktora %in% c("ІПН/РНОКПП", "Паспорт") ~ "фізична особа",
    .default = "іноземна"))
df%>%
  ggplot()+
  geom_density(aes(x = plosa_zemel_noi_dilanki_ga, 
                   fill = winner, colour = winner), alpha = 0.2)+
  xlim(c(0,50))+
  facet_wrap(~winner)+
  theme_minimal()
```

Припускаючи, що у володінні ТОВ має бути більше земель, перевіримо, чи
працює економія на масштабі, тобто на скільки більше вони готові
переплачувати

```{r}
df%>%
  ggplot()+
  geom_boxplot(aes(x = fct_reorder(winner, price_change_percent, median),
                   y = price_change_percent, fill = winner), outliers = F)+
  geom_point(data = (df%>%
                       group_by(winner)%>%
                       summarize(price_change_percent = mean(price_change_percent))),
             aes(x=winner, y = price_change_percent), size = 2)+
  labs(title = "Наскільки переплачують переможці",
       caption = "Точками позначено середнє значення",
       x = "winner")+
  theme_minimal()
kruskal.test(winner ~ price_change_percent, data = df)
```
з графіків здається, наче ці величини прийшли з одного розподілу
Подивимося на активність за областями

```{r}
by_oblast <- df%>%
  group_by(oblast_kadastr)%>%
  summarize(mean_price = mean(lease_ha_usd),
            Q25_price = quantile(lease_ha_usd, 0.25),
            median_price = median(lease_ha_eur),
            Q75_price = quantile(lease_ha_usd, 0.75),
            mean_dur = mean(lease_duration_years_int),
            Q25_dur = quantile(lease_duration_years_int, 0.25),
            median_dur = median(lease_duration_years_int),
            Q75_dur = quantile(lease_duration_years_int, 0.75),
            mean_nho = mean(normativna_grosova_ocinka/plosa_zemel_noi_dilanki_ga),
            Q25_nho = quantile(normativna_grosova_ocinka/plosa_zemel_noi_dilanki_ga, 0.25),
            median_nho = median(normativna_grosova_ocinka/plosa_zemel_noi_dilanki_ga),
            Q75_nho = quantile(normativna_grosova_ocinka/plosa_zemel_noi_dilanki_ga, 0.75))%>%
  arrange(desc(median_price))%>%
  pivot_longer(
    cols = -oblast_kadastr,
    names_to = c("stat", "variable"),
    names_pattern = "^(mean|Q25|median|Q75)_(.+)$",
    values_to = "value"
  ) %>%
  pivot_wider(names_from = variable, values_from = value)
print(by_oblast)
```
Візуалізуємо деякі зі статистик
```{r}
by_oblast%>%
  ggplot()+
  geom_point(aes(x = price, y= nho, size = dur),)+
  facet_wrap(~stat)
```

Дослідимо вплив війни
```{r}
war_exp0 <- c("Херсонська область","Запорізька область","Донецька область",
                 "Миколаївська область","Сумська область","Харківська область",
                 "Чернігівська область", "Луганська область","Київська область")
df <- df%>%
  mutate(war_exposed = oblast_kadastr %in% war_exp0)
sum(df$war_exposed)
df%>%
  group_by(war_exposed)%>%
  arrange(data_aukcionu)%>%
  mutate(mean_lease_ha_price = cummean(lease_ha_usd))%>%
  ggplot()+
  geom_line(aes(x = data_aukcionu, y= mean_lease_ha_price, colour = war_exposed))+
  geom_vline(aes(xintercept = as.POSIXct('2022-02-24')))+
  theme_minimal()
```

Виглядає наче середня вартість для регіонів, постраждалих менша,
перевіримо, чи взагалі ці величини залежні. 
H0: Ціна не залежить від
безпекової ситуації в регіоні 
Н1: Залежить

```{r}
wilcox.test(
  df%>%
  filter(data_aukcionu > as.POSIXct("2022-02-24") & war_exposed == T)%>%
  pull(lease_ha_usd),
  df%>%
  filter(data_aukcionu > as.POSIXct("2022-02-24") & war_exposed == F)%>%
  pull(lease_ha_usd), alternative = "less"
  )
```

Можливо, це зумовлено тим, що найдорожчі регіони (насамперед Галичина)
не постраждали від війни. Варто подивитися наскільки відрізняється
різниця в довоєнних та післявоєнних цінах у різних регіонах, повернімося до цього
пізніше

Чи змінилася з війною тривалість оренди

```{r}
df%>%
  mutate(quarter = case_when(month%%12<=3~"Q1",
                            month%%12<=6~"Q2",
                            month%%12<=9~"Q3",
                            .default = "Q4"),
         year_quarter = paste(year, "\n", quarter))%>%
  group_by(war_exposed, year_quarter)%>%
  summarize(mean = mean(lease_duration_years_int, na.rm=T),
            median = median(lease_duration_years_int, na.rm=T),
            Q25 = quantile(lease_duration_years_int,0.25,na.rm=T),
            Q75 = quantile(lease_duration_years_int,0.75,na.rm=T),
            sd = sd(lease_duration_years_int,na.rm=T))%>%
  ungroup()%>%
  pivot_longer(mean:sd, names_to =  "statistics",  values_to = "values")%>%
  ggplot()+
  geom_point(aes(x = year_quarter, y = values, colour= statistics, shape = statistics))+
  facet_wrap(~war_exposed, nrow=2)+
  theme_minimal()
```

H0: Тривалість оренди не залежить від того, чи відбувалися в області
бойові дії H1: Тривалість оренди залежить від бойових дій

```{r}
dat <- df %>%
  filter(data_aukcionu > as.POSIXct("2022-02-24")) %>%
  select(war_exposed, lease_duration_years_int)

tab <- table(dat$war_exposed, dat$lease_duration_years_int)
chisq.test(tab)
```

Для будь-якого порогу p-value<2.2е-16 дозволяє нам стверджувати, що ці
величини взаємозалежні


H0: Тривалість оренди не залежить від бойових дій 
Н1: оренда в областях,
що постраждали від війни коротша

```{r}
warexdurr <- df%>%
             filter((data_aukcionu>as.POSIXct("2022-02-24")) &
                      (war_exposed==T))%>%
             pull(lease_duration_years_int)
nonwarexdurr <- df%>%
             filter((data_aukcionu>as.POSIXct("2022-02-24")) &
                      (war_exposed==F))%>%
             pull(lease_duration_years_int)
            
wilcox.test(warexdurr,nonwarexdurr, alternative = "less")
```

При тому з описової статистики здається, наче ситуація змінилася з
точністю до навпаки десь у 2025 році

```{r}
warexdurr <- df%>%
             filter((data_aukcionu>as.POSIXct("2025-01-01")) &
                      (war_exposed==T))%>%
             pull(lease_duration_years_int)
nonwarexdurr <- df%>%
             filter((data_aukcionu>as.POSIXct("2025-01-01")) &
                      (war_exposed==F))%>%
             pull(lease_duration_years_int)
            
wilcox.test(warexdurr,nonwarexdurr, alternative = "greater")
```

Використовуючи модель Claude Opus 5.5 для перевірки відповідності
таблиці, до даних на сайті, отримали таблицю з помилками парсингу, ручна
перевірка підтверджує помилки

```{r}
#setwd(dirname(rstudioapi::getActiveDocumentContext()$path))
errors <- read_csv("Прозорро_продажі_оренда_перевірено.csv",locale = locale(encoding = "UTF-8"))%>%clean_names()
df <- df%>%clean_names()
tidy_df <- df %>%
  left_join(errors, join_by(posilanna_na_portal==posilanna))%>%
  mutate(
    plosa_zemel_noi_dilanki_ga = coalesce(plosa_z_nazvi_ga, plosa_zemel_noi_dilanki_ga),
    dohid = coalesce(real_nij_dohid, dohid),
    price_change   = dohid - vistavlena_vartist,
    `price_change_percent` = price_change / vistavlena_vartist,
    price_lease_ha = dohid / plosa_zemel_noi_dilanki_ga,
    lease_ha_usd   = price_lease_ha / usd_rate,
    lease_ha_eur   = price_lease_ha / eur_rate,
    lease_duration_years_int = case_when(
    str_detect(`trivalist_orendi`, "^10 р 120") ~ 10,
    str_detect(`trivalist_orendi`, "^15 р 180") ~ 15,
    `trivalist_orendi`=="-" ~ NA,
    .default = lease_duration_years_int)
  )%>%
  distinct(kadastrovij_nomer,vkotre_vistavlaet_sa, .keep_all = T)%>%
  mutate(nho_per_ha = normativna_grosova_ocinka/plosa_zemel_noi_dilanki_ga,
         rent_to_nho = ifelse(normativna_grosova_ocinka!=0,
                              dohid/normativna_grosova_ocinka,
                              NA),
         start_to_nho = ifelse(normativna_grosova_ocinka!=0,
                              vistavlena_vartist/normativna_grosova_ocinka,
                              NA))
  
```
Тут є три кластери помилок: неправильно перенесена дата, неправильно запарсена
площа, зміна ціни через відмову переможця, дуплікати одних й тих ж аукціонів

Сама по собі інформація, про відмову може бути надзвичайно корисною для
нас

```{r}
df%>%
  left_join(errors, join_by(posilanna_na_portal==posilanna)) %>%
  filter(!is.na(real_nij_dohid))%>%
  ggplot()+
  geom_point(aes(x=`real_nij_dohid`,y= dohid),size = 3, alpha = 0.2)+
  geom_abline(aes(intercept = 0, slope = 1))+
  geom_segment(aes(xend = real_nij_dohid, y = real_nij_dohid, yend = dohid, x = real_nij_dohid ))+
  xlim(c(0,5e05))+
  ylim(c(0,5e05))+
  theme_minimal()
```

Але абсолютні значення дають мало інформації, цікавіше дізнатися про
різницю у відсотках

```{r}
df%>%
  left_join(errors, join_by(posilanna_na_portal==posilanna)) %>%
  filter(!is.na(real_nij_dohid))%>%
  mutate(`real_change_percent` = (real_nij_dohid- vistavlena_vartist)/vistavlena_vartist)%>%
  ggplot()+
  geom_point(aes(y=`price_change_percent`,x= `real_change_percent`),size = 3, alpha = 0.2)+
  geom_abline(aes(intercept = 0, slope = 1))+
  geom_segment(aes(xend = `real_change_percent`, y = `real_change_percent`, yend = `price_change_percent`, x = `real_change_percent` ))+
  theme_minimal()
```

На графіку ми бачимо лише два випадки реальної переплати відносно другого місця,
тоді як причину відмови решти складно об'яснити логічно

```{r}
df%>%
  ggplot()+
  geom_boxplot(aes(x = fct_reorder(tip_vlasnosti, price_change_percent, mean), 
                   y = price_change_percent, fill = tip_vlasnosti),
               outliers = F)+
  theme_minimal()
```

```{r fig.height=7, message=FALSE}
tidy_df%>%
  group_by(oblast, year)%>%
  summarize(n = n(), median_rent_to_nho = median(rent_to_nho, na.rm = T))%>%
  filter(n>=20)%>%
  ungroup()%>% # інакше fct_reorder спрацює окремо всередині кожної області
  mutate(oblast = fct_reorder(oblast, median_rent_to_nho))%>%
  ggplot()+
  geom_tile(aes(x = factor(year), y = oblast, fill = median_rent_to_nho))+
  geom_text(aes(x = factor(year), y = oblast,
                label = paste0(round(median_rent_to_nho*100), "%")), size = 3)+
  scale_fill_distiller(palette = "Blues", direction = 1)+
  theme_minimal()+
  labs(title = "Медіана від плати / НГО: область × рік", x = NULL, y = NULL,
       caption = "пропущені клітинки: кількість угод <20")
```

```{r}

tidy_df%>%
  ggplot()+
  geom_boxplot(aes(x = n_agents, y = rent_to_nho), outliers = F)+
  geom_point(data = tidy_df%>%
               group_by(n_agents)%>%
               summarize(rent_to_nho = mean(rent_to_nho, na.rm = T)),
             aes(x = n_agents, y = rent_to_nho), colour = "red")+
  scale_y_log10(labels = scales::percent)+
  theme_minimal()+
  labs(title = "Орендна плата / НГО від кількості учасників аукціону",
       caption = "Червоні точки - медіана")
```
Проаналізуємо переможців
```{r}

winners <- tidy_df%>%
  group_by(kod_peremozca)%>%
  summarize(name = first(peremozec),
            lots = n(),
            area = sum(plosa_zemel_noi_dilanki_ga))%>%
  arrange(desc(area))
```
Крива Лоренца: наскільки нерівно площа розподілена між переможцями
```{r}
lorenz <- winners %>%
  arrange(area) %>%
  mutate(cum_winners = row_number() / n(),
         cum_area    = cumsum(area) / sum(area))
x <- c(0, lorenz$cum_winners)
y <- c(0, lorenz$cum_area)
gini <- 1 - sum(diff(x) * (head(y, -1) + tail(y, -1)))

lorenz%>%
  ggplot()+
  geom_line(aes(x = cum_winners, y = cum_area))+
  geom_abline(aes(intercept = 0, slope = 1), linetype = "dashed")+
  geom_vline(aes(xintercept = lorenz$cum_winners[which.max(-(lorenz$cum_area-0.25)^2)]),color = "red")+
  geom_vline(aes(xintercept = lorenz$cum_winners[which.max(-(lorenz$cum_area-0.5)^2)]),color = "red")+
  geom_vline(aes(xintercept = lorenz$cum_winners[which.max(-(lorenz$cum_area-0.75)^2)]),color = "red")+
  theme_minimal()+
  labs(title = "Крива Лоренца: площа між переможцями",
       subtitle = paste("коефіцієнт Джині ≈", round(gini,3)),
       x = "частка переможців", y = "частка площі",
       caption = "червоними лініями відзначено частку власників які володіють 25%, 50%, 75% землі")
```

```{r}

t.test(tidy_df%>%filter(lease_duration_years_int<=5&lease_ha_usd<300)%>%pull(lease_ha_usd),
       tidy_df%>%filter(lease_duration_years_int>5&lease_ha_usd<1000)%>%pull(lease_ha_usd),
       alternative = "less") # p-value < 2.2e-16
qqplot(x= tidy_df%>%filter(lease_duration_years_int<=5&lease_ha_usd<300)%>%pull(lease_ha_usd),
       y= tidy_df%>%filter(lease_duration_years_int>5&lease_ha_usd<1000)%>%pull(lease_ha_usd),
       xlab = "short_run", ylab = "long_run")
1- mean((tidy_df$lease_duration_years_int<=5&tidy_df$lease_ha_usd<300)|
          (tidy_df$lease_duration_years_int>5&tidy_df$lease_ha_usd<1000))
#якщо для 100% даних патерн непомітний, то відкинувши ~200 помилкових та ще 2,164% екстримальних
#можна стверджувати, що довгострокова оренда дорожча
```

```{r}
oblasts <- tidy_df%>%
  mutate(nho_per_ha_usd = nho_per_ha/usd_rate)%>%
  filter(nho_per_ha_usd!=0)%>%
  group_by(oblast)%>%
  summarize(n = n(),
            median_price = median(lease_ha_usd),

            median_nho = median(nho_per_ha_usd),
            mean_agents = mean(kil_kist_propozicij),
            median_change = median(`price_change_percent`))%>%
  filter(n >= 30)
```
змінні в різних одиницях, тому їх треба стандартизувати, інакше K-means дивитиметься лише на НГО
```{r}
X <- scale(oblasts%>%select(median_price, median_nho, mean_agents, median_change))
```
Скільки кластерів брати? Метод ліктя та середній silhouette
```{r}
set.seed(12)
k_choice <- tibble(k = 2:8,
                   wss = map_dbl(2:8, ~ kmeans(X, centers = .x, nstart = 25)$tot.withinss),
                   silhouette = map_dbl(2:8, ~ mean(silhouette(kmeans(X, centers = .x, nstart = 25)$cluster, dist(X))[,3])))
print(k_choice)
k_choice%>%
  ggplot()+
  geom_line(aes(x = k, y = wss))+
  geom_point(aes(x = k, y = wss))+
  theme_minimal()+
  labs(title = "Метод ліктя")
```
silhouette майже однаковий для всіх k, лікоть приблизно на 4, візьмемо k = 4
```{r}
set.seed(12)
km <- kmeans(X, centers = 4, nstart = 25)
oblasts$cluster <- factor(km$cluster)
oblasts%>%
  arrange(cluster)%>%
  print(n = 30)
oblasts%>%
  group_by(cluster)%>%
  summarize(n = n(),
            median_price = mean(median_price),
            median_nho = mean(median_nho),
            mean_agents = mean(mean_agents),
            median_change = mean(median_change),
)
```

```{r}
oblasts%>%
  ggplot()+
  geom_point(aes(x = median_nho, y = median_price, colour = cluster, size = n))+
  geom_text(aes(x = median_nho, y = median_price, label = str_remove(oblast, " область")),
            vjust = -1, size = 3)+
  theme_minimal()+
  labs(title = "Кластери областей за ціною оренди",
       x = "Медіанна НГО за га, USD", y = "Медіанна ціна оренди за га, USD")
```
Кластери через PCA, щоб бачити всі 5 змінних одразу
```{r}
pca <- prcomp(X)
dim(pca$rotation)
pca$rotation     
summary(pca)  # перші два вектори пояснюють 90% розкиду
oblasts%>%
  mutate(PC1 = pca$x[,1], PC2 = pca$x[,2])%>%
  ggplot()+
  geom_point(aes(x = PC1, y = PC2, colour = cluster), size = 3)+
  geom_text(aes(x = PC1, y = PC2, label = str_remove(oblast, " область")),
            vjust = -1, size = 3)+
  theme_minimal()+
  labs(title = "Області в просторі перших двох головних компонент")
```
В результаті тесту Манна-Уітні, проведеного раніше, ми впевнено можемо сказати,
що під час війни ціна в прифронтових областях дешевша, чи була вона дешевшою і до
війни,
```{r}
wilcox.test(
  tidy_df%>%
  filter(data_aukcionu < as.POSIXct("2022-02-24") & war_exposed == T)%>%
  pull(lease_ha_usd),
  tidy_df%>%
  filter(data_aukcionu < as.POSIXct("2022-02-24") & war_exposed == F)%>%
  pull(lease_ha_usd),
  alternative = "less")
```
На вибірці у 1000 довоєнних аукціонів, ми можемо сказати, що ціна в регіонах, які найбільше страждають від війни була дешевшою, а отже варто дивитися на різницю різниць між сходом і заходом в різні періоди
```{r}
did_df <- tidy_df%>%
  filter(!is.na(lease_ha_usd), lease_ha_usd > 0)%>%
  mutate(post = data_aukcionu >= as.POSIXct("2022-02-24"),
         did = war_exposed & post,
         yq = paste(year(data_aukcionu), quarter(data_aukcionu)))

did_model <- feols(log(lease_ha_usd) ~ did + 
                     log(plosa_zemel_noi_dilanki_ga) + 
                     lease_duration_years_int |
                     oblast_kadastr + yq + code+normativna_grosova_ocinka,
                   data = did_df, cluster = ~oblast_kadastr)
summary(did_model)
```
І хоч ми бачимо, що коефіцієнт при did -0.114, що означає, що ціна змінилася на
exp(-0.114663)-1 ~ 11%

Чи відлякує висока стартова ціна учасників? Порахуємо відношення стартової ціни до НГО,
для 76% лотів воно рівно 12%, тому розіб'ємо його на категорії
```{r}
start_df <- tidy_df%>%
  filter(!is.na(start_to_nho))%>%
  mutate(start_cat = case_when(start_to_nho < 0.075 ~ "<7.5%",
                               start_to_nho < 0.095 ~ "7.5-9.5%",
                               start_to_nho < 0.115 ~ "9.5-11.5%",
                               start_to_nho <= 0.1205 ~ "12%",
                               start_to_nho <= 0.3 ~ "12-30%",
                               .default = ">30%"),
         start_cat = factor(start_cat, levels = c("<7.5%","7.5-9.5%","9.5-11.5%","12%","12-30%",">30%")),
         nho_per_ha_usd = nho_per_ha/usd_rate,
         relist = factor(pmin(vkotre_vistavlaet_sa, 4)),
         yq = paste(year(data_aukcionu), quarter(data_aukcionu)))
start_df%>%
  group_by(start_cat)%>%
  summarize(n = n(),
            mean_agents = mean(kil_kist_propozicij),
            median_nho = median(nho_per_ha_usd),
            median_rent_to_nho = median(rent_to_nho))
```
```{r}
start_df%>%
  ggplot()+
  geom_boxplot(aes(x = start_cat, y = kil_kist_propozicij), outliers = F)+
  geom_point(data = start_df%>%
               group_by(start_cat)%>%
               summarize(kil_kist_propozicij = mean(kil_kist_propozicij)),
             aes(x = start_cat, y = kil_kist_propozicij), colour = "red")+
  theme_minimal()+
  labs(title = "Кількість учасників від стартової ціни відносно НГО",
       x = "старт / НГО", y = "кількість учасників",
       caption = "Червоні точки - середнє арифметичне")
```
Здається, що при старті 12% учасників навіть більше (3.22 проти ~2.9 при нижчому старті),
але лоти з нижчим стартом мають дорожчу землю (медіанна НГО 620-680$/га проти 562$),
схоже, що ради знижують відсоток саме для дорогої землі. Щоб порівнювати однакову землю
потрібна модель. Кількість учасників - лічильна змінна, тому використаємо регресію Пуассона,
контролюючи НГО за га, площу, тривалість, котрий раз лот виставляється та мінімальну
кількість учасників. У першій моделі порівнюємо лоти в межах однієї області, у другій - в
межах одного організатора (267 рад використовували і 12%, і інший старт)

H0: стартова ціна відносно НГО не впливає на кількість учасників
Н1: вищий старт відлякує учасників
```{r}
bidders_oblast <- fepois(kil_kist_propozicij ~ i(start_cat, ref = "12%") + log(nho_per_ha_usd) +
                           log(plosa_zemel_noi_dilanki_ga) + lease_duration_years_int + relist +
                           minimal_na_kil_kist_ucasnikiv |
                           oblast_kadastr + yq + code,
                         data = start_df, cluster = ~oblast_kadastr)
bidders_org <- fepois(kil_kist_propozicij ~ i(start_cat, ref = "12%") + log(nho_per_ha_usd) +
                        log(plosa_zemel_noi_dilanki_ga) + lease_duration_years_int + relist +
                        minimal_na_kil_kist_ucasnikiv |
                        kod_organizatora + yq + code,
                      data = start_df, cluster = ~oblast_kadastr)
etable(bidders_oblast, bidders_org)
```
Коефіцієнти Пуассона переведемо у відсотки: exp(b) - 1
```{r}
coeftable(bidders_org)%>% 
  as_tibble(rownames = "term")%>%
  mutate(model = "FE організатора")%>%
  filter(str_detect(term, "start_cat"))%>%
  mutate(term = factor(str_remove(term, "start_cat::"), levels = c("<7.5%","7.5-9.5%","9.5-11.5%","12-30%",">30%")),
         effect = exp(Estimate) - 1,
         low = exp(Estimate - 1.96*`Std. Error`) - 1,
         high = exp(Estimate + 1.96*`Std. Error`) - 1)%>%
  ggplot()+
  geom_pointrange(aes(x = term, y = effect, ymin = low, ymax = high, colour = model),
                  position = position_dodge(width = 0.4))+
  geom_hline(aes(yintercept = 0), linetype = "dashed")+
  scale_y_continuous(labels = scales::percent)+
  theme_minimal()+
  labs(title = "Зміна кількості учасників відносно старту 12% НГО",
       x = "старт / НГО", y = NULL,
       caption = "95% довірчі інтервали, SE кластеризовані по областях")
```
Між 7.5% та 30% значущої різниці немає, тобто H0 ми не відхиляємо. Менше учасників лише
при старті понад 30% НГО (-10% у моделі з FE організатора, -15% з FE області), але медіанна
НГО там лише 203$/га, тобто НГО, ймовірно, застаріла, а серед цих значень трапляються старти
понад 100% НГО (максимум 1200%), що схоже на помилки. Також варто пам'ятати, що в даних лише
аукціони, які відбулися: лотів, на які через високий старт не прийшов ніхто, ми не бачимо.
Натяк на це дає relist: лоти, виставлені вдруге-вчетверте, збирають на 13-25% менше учасників

Нижчий старт не приваблює більше учасників, а що з підсумковою ціною?
```{r}
rent_org <- feols(log(rent_to_nho) ~ i(start_cat, ref = "12%") + log(nho_per_ha_usd) +
                    log(plosa_zemel_noi_dilanki_ga) + lease_duration_years_int + relist +
                    minimal_na_kil_kist_ucasnikiv |
                    kod_organizatora + yq + code,
                  data = start_df, cluster = ~oblast_kadastr)
etable(rent_org)
```
При старті нижче 7.5% підсумкова плата/НГО на 46% нижча, ніж при 12%, при 7.5-9.5% - на 19%,
тобто ради, які знижують старт, втрачають дохід, не отримуючи більше конкуренції

