---
title: "Prozzoro-land-market"
author: "NazarVatsyk"
date: "2026-09-23"
output: html_document
runtime: shiny
---
Reading data
```{r}
library("tidyverse")
library(readxl)
library(rstudioapi)
setwd(dirname(rstudioapi::getActiveDocumentContext()$path))
df <- read_xlsx("Прозорро_продажі_оренда.xlsx")
```


```{r}
df <- df%>%
  mutate(code = `КВЦПЗ код класифікатора товару`)
kvcpz <- df%>%
  select(code,`КВЦПЗ опис класифікатора товару`)%>%
  unique()%>%
  arrange(code)
```
Поглянемо на розподіл цін за категоріями
```{r}
df%>%
  group_by(code)%>%
  summarize(mean_price = mean(`Дохід`),
            Q25 = quantile(`Дохід`,0.25),
            median_price = median(`Дохід`),
            Q75 = quantile(`Дохід`,0.75),
            sd_price = sd(`Дохід`))%>%
  arrange(median_price)%>%
  print()


```
Однак у відриві ці дані мало про що кажуть, адже розмір ділянки, доцільної для певної
господарської діяльності може бути різним, що безперечно впливає на ціну. 
Гляньмо описову статистику ціни ща гектар
```{r}
price_per_ha_descriptive_stats <- df%>%
  group_by(code)%>%
  summarize(mean_price = mean(price_lease_ha),
            Q25 = quantile(price_lease_ha,0.25),
            median_price = median(price_lease_ha),
            Q75 = quantile(price_lease_ha,0.75),
            sd_price = sd(price_lease_ha))%>%
  arrange(median_price)%>%
  print()
```

```{r echo=FALSE, warning=FALSE}
df%>%
  ggplot()+
  geom_density(aes(price_lease_ha))+
  facet_wrap(~`КВЦПЗ код класифікатора товару`)+
  xlim(c(0,1e+05))+
  theme_minimal()
```
Чи належать усі вони до одного розподілу? Використаймо тест Колмогорва-Смірнова
```{r message=TRUE, warning=FALSE}
codes <- factor(sort(unique(df$code)))

results <- map_df(codes, \(a)
  map(codes, \(b)
    tibble( a =  ks.test(
      df %>% filter(code == a) %>% pull(price_lease_ha),
      df %>% filter(code == b) %>% pull(price_lease_ha)
    )$p.val
    )
  )
)$a
results <- matrix(results,nrow = 16)
rownames(results) <- codes
colnames(results) <- codes
same_dist <- results>0.05
print(same_dist)
```
На графіках видно точку з ціною вище ніж 800 000, очевидно тут має місце помилка, гляньмо на 
рядки з найвищими цінами, та перейдемо за посиланнями вказаними в таблиці, й помітимо,
що на сайті неправильно вказано площу цих об'єктів, виправимо це вручну.
```{r}
df[df$lease_ha_usd>1.5e+05,"Площа земельної ділянки, ГА"] <- c(1,0.2824,0.12)
df$price_lease_ha <- df$Дохід/df$`Площа земельної ділянки, ГА`
df$lease_ha_usd <- df$price_lease_ha/df$USD_rate
df$lease_ha_eur <- df$price_lease_ha/df$EUR_rate
```
```{r}
df%>%
  mutate(year = factor(year, ordered = T))%>%
  ggplot()+
  geom_boxplot(aes(x=factor(lease_duration_years_int), y=lease_ha_usd))+
  theme_minimal()

```
На коротших термінах видно багато аутлаєрів, як виглядає картина без них
```{r}
df%>%
  mutate(year = factor(year, ordered = T))%>%
  ggplot()+
  geom_boxplot(aes(x=factor(lease_duration_years_int), y=lease_ha_usd), outliers = F)+
  theme_minimal()
```
Бачимо, що вартість короткострокової (до 5 років) оренди візуально вища, ніж для 
довгостроковоїЮ але чи є показники які можуть вплинути на ці числа, гляньмо на 
класифікатор
```{r}
df%>%
  group_by(code)%>%
  summarize(n = sum(lease_duration_years_int<=5),
            share = round(mean(lease_duration_years_int<=5),digits=3))%>%
  arrange(desc(share))
```
Звернімося до матриці same_dist щоб оглянути, чи належать одному розподілу деякі з категорій,
очевидно, шо перевіряти деякі, n<10 нерелевантно
```{r}
print(same_dist[c("1","1.01","1.02","1.03"),c("1","1.01","1.02","1.03")])
print(results["1.01","1.03"])
```
Перевіримо гіпотезу 
H0: середня вартість короткостроковї оренди така ж, як і довгострокової
Н1: середня вартість короткострокової оренди вища
```{r}
t.test(df%>%filter(lease_duration_years_int<=5)%>%pull(lease_ha_usd),
       df%>%filter(lease_duration_years_int>5)%>%pull(lease_ha_usd),
       alternative = "greater") # p-value = 0.5266 насправді довгострокова вище
qqplot(x= df%>%filter(lease_duration_years_int<5)%>%pull(lease_ha_usd),
       y= df%>%filter(lease_duration_years_int>=5)%>%pull(lease_ha_usd),
       xlab = "short_run", ylab = "long_run")
```

Подивимося наскільки корелює вартість оренди та НГО
```{r}
df%>%
  ggplot()+
  geom_point(aes(x=`Нормативна грошова оцінка`, y = Дохід))+
  xlim(c(0,4.5e+07))+
  theme_minimal()+
  labs(title = "Вартість оренди та НГО", 
       subtitle = paste("коефіцієнт корреляції =",
                        round(cor(df$`Нормативна грошова оцінка`,df$Дохід, method = "pearson"),3)))
```


```{r}
df%>%
  mutate(NhoYearHa=((`Нормативна грошова оцінка`/`Площа земельної ділянки, ГА`)/lease_duration_years_int)/USD_rate)%>%
  mutate(rent_less_than_nho = NhoYearHa>lease_ha_usd)%>%
  filter(NhoYearHa!=0)%>%
  ggplot()+
  geom_point(aes(x=NhoYearHa, y = lease_ha_usd, colour = rent_less_than_nho))+
  geom_abline(aes(intercept = 0, slope=1))+
  theme_minimal()+
  xlim(c(0,30000))
  
```
тут видно цілий кластер значень, де НГО за гектар поділене на термін оренди в доларах
"кучкується" біля нуля, що може вказувати на помилку в даних, перевірка сайтів 
з екстримально низькими NhoYearHa підтверджує гіпотезу: на сайті була вказана неправильна
площа
```{r}
df <- df%>%
  mutate(nAgents = if_else(`Кількість пропозицій`>15, '15+', as.character(`Кількість пропозицій`)))%>%
  mutate(nAgents = factor(nAgents, levels = c("1","2","3","4","5",
                                              "6","7","8","9","10",
                                              "11","12","13","14","15",
                                              "15+"), ordered = T))
df%>%
  ggplot()+
  geom_boxplot(aes(x = nAgents, lease_ha_usd), outliers = F)+
  theme_minimal()+
  labs(title = "Розподіл ціни за гектар у доларах від кількості учасників аукціону")
  
```
Це може пояснюватися тим, що середня нормативна грошова оцінка лотів, на аукціонах
з великою кількістю учасників вища. Перевіримо це припущення
```{r}
df%>%
  mutate(nho_per_ha_usd = (`Нормативна грошова оцінка`/`Площа земельної ділянки, ГА`)/USD_rate)%>%
  ggplot()+
  geom_boxplot(aes(x = nAgents, y = nho_per_ha_usd), outliers = F)+
  theme_minimal()+
  labs(title = "Розподіл НГО за гектар у доларах від кількості учасників аукціону")
```
У відносних показниках оцінка не настільки разюча, а що стосовно абсолютних?
```{r}
df%>%
  mutate(nAgents = if_else(`Кількість пропозицій`>15, '15+', as.character(`Кількість пропозицій`)))%>%
  mutate(nAgents = factor(nAgents, levels = c("1","2","3","4","5",
                                              "6","7","8","9","10",
                                              "11","12","13","14","15",
                                              "15+"), ordered = T))%>%
  ggplot()+
  geom_boxplot(aes(x = nAgents, y=`Нормативна грошова оцінка`), outliers = F)+
  geom_point(data = df%>%
               group_by(nAgents)%>%
               summarize(`Нормативна грошова оцінка` = mean(`Нормативна грошова оцінка`)),
             aes(x = nAgents, y = `Нормативна грошова оцінка`), colour = "red")+
  theme_minimal()+
  labs(title = "Розподіл НГО від кількості учасників аукціону",
       caption = "Червоні точки - середнє арифметичне")
```
гляньмо на коефіцієнт кореляції
```{r}
cor(df%>%
      pull(`Площа земельної ділянки, ГА`),
    df%>%
      pull(`Кількість пропозицій`), method = "pearson") #no correlation

cor(df%>%
      pull(lease_ha_usd),
    df%>%
      pull(`Кількість пропозицій`), method = "pearson") #0.2541 weak correlation

cor(df%>%
      mutate(nho_per_ha_usd = (`Нормативна грошова оцінка`/`Площа земельної ділянки, ГА`)/USD_rate)%>%
      pull(nho_per_ha_usd),
    df%>%pull(`Кількість пропозицій`)) #no correlation
```
Тобто існує лише слабка кореляція між ціною та кількістю пропозицій
А чи генерують більше учасників вищу різницю між мінімальною пропозицією
та пропозицією переможця?
```{r}
df%>%
  ggplot()+
  geom_boxplot(aes(x = nAgents, y= `price_change%`), outliers = F)+
  theme_minimal()
```

```{r}
is_greater <- map_dbl(2:16, ~ wilcox.test(df%>%
                              filter(nAgents==levels(nAgents)[.x])%>%
                              pull(`price_change%`),
                            df%>%
                              filter(nAgents==levels(nAgents)[.x-1])%>%
                              pull(`price_change%`),
                            alternative = "greater"
                            )$p.val
        )<0.05
temp <- tibble(nAgents = factor(levels(df$nAgents), levels = levels(df$nAgents),ordered=T),
               stochastically_greater = c(NA, is_greater))

df%>%
  left_join(temp, by = join_by(nAgents==nAgents))%>%
  ggplot()+
  geom_boxplot(aes(x = nAgents, y= `price_change%`, fill=stochastically_greater), outliers = F)+
  theme_minimal()+
  labs(title = "Різниця між початковою та фінальною ціною від кількості учасників",
       subtitle = "p-value Mann-Whitney U-test <0.05")

``` 
Подивимося на різницю між аукціонами, де переможець - юридична чи фізична особа.
```{r}
df <- df%>%
  mutate(identificator =  `Тип ідентифікатора`)%>%
  mutate(winner = case_when(identificator=="ЄДРПОУ"~ "ТОВ",
                            identificator=="ІПН/РНОКПП"~ "фізична особа",
                            .default = "ФОП"))
df%>%
  ggplot()+
  geom_density(aes(x = `Площа земельної ділянки, ГА`, 
                   fill = winner, colour = winner), alpha = 0.2)+
  xlim(c(0,50))+
  theme_minimal()
```
Припускаючи, що у володінні ТОВ має бути більше земель, перевіримо, чи працює
економія на масштабі, тобто на скільки більше вони готові переплачувати 
```{r}
df%>%
  ggplot()+
  geom_boxplot(aes(x = fct_reorder(winner, `price_change%`, median),
                   y = `price_change%`, fill = winner), outliers = F)+
  geom_point(data = (df%>%
                       group_by(winner)%>%
                       summarize(`price_change%` = mean(`price_change%`))),
             aes(x=winner, y = `price_change%`), size = 2)+
  labs(title = "Наскільки переплачують переможці",
       caption = "Точками позначено середнє значення",
       x = "winner")+
  theme_minimal()
```
```{r}


```

