---
title: "Prozzoro-land-market"
author: "NazarVatsyk"
date: "2026-09-23"
output: html_document
runtime: shiny
---
Reading data
```{r}
library("tidyverse")
library(readxl)
library(rstudioapi)
setwd(dirname(rstudioapi::getActiveDocumentContext()$path))
df <- read_xlsx("Прозорро_продажі_оренда.xlsx")
```


```{r}
df <- df%>%
  mutate(code = `КВЦПЗ код класифікатора товару`)
df%>%
  select(code,`КВЦПЗ опис класифікатора товару`)%>%
  unique()%>%
  arrange(code)
```
Поглянемо на розподіл цін за категоріями
```{r}
df%>%
  group_by(code)%>%
  summarize(mean_price = mean(`Дохід`),
            Q25 = quantile(`Дохід`,0.25),
            median_price = median(`Дохід`),
            Q75 = quantile(`Дохід`,0.75),
            sd_price = sd(`Дохід`))%>%
  arrange(median_price)%>%
  print()


```
Однак у відриві ці дані мало про що кажуть, адже розмір ділянки, доцільної для певної
господарської діяльності може бути різним, що безперечно впливає на ціну. 
Гляньмо описову статистику ціни ща гектар
```{r}
price_per_ha_descriptive_stats <- df%>%
  group_by(code)%>%
  summarize(mean_price = mean(price_lease_ha),
            Q25 = quantile(price_lease_ha,0.25),
            median_price = median(price_lease_ha),
            Q75 = quantile(price_lease_ha,0.75),
            sd_price = sd(price_lease_ha))%>%
  arrange(median_price)%>%
  print()
```

```{r echo=FALSE, warning=FALSE}
df%>%
  ggplot()+
  geom_density(aes(price_lease_ha))+
  facet_wrap(~`КВЦПЗ код класифікатора товару`)+
  xlim(c(0,1e+05))+
  theme_minimal()
```
Чи належать усі вони до одного розподілу? Використаймо тест Колмогорва-Смірнова
```{r message=TRUE, warning=FALSE}
codes <- factor(sort(unique(df$code)))

results <- map_df(codes, \(a)
  map(codes, \(b)
    tibble( a =  ks.test(
      df %>% filter(code == a) %>% pull(price_lease_ha),
      df %>% filter(code == b) %>% pull(price_lease_ha)
    )$p.val
    )
  )
)$a
results <- matrix(results,nrow = 16)
rownames(results) <- codes
colnames(results) <- codes
same_dist <- results>0.05
print(same_dist)
```
Також цікаво подивитися на залежність між тривалістю оренди та щорічною вартістю
за один гектар
```{r}
df%>%
  mutate(year = factor(year, ordered = T))%>%
  ggplot()+
  geom_boxplot(aes(x=factor(lease_duration_years_int), y=lease_ha_usd))+
  theme_minimal()
```
На коротших термінах видно багато аутлаєрів, як виглядає картина без них
```{r}
df%>%
  mutate(year = factor(year, ordered = T))%>%
  ggplot()+
  geom_boxplot(aes(x=factor(lease_duration_years_int), y=lease_ha_usd), outliers = F)+
  theme_minimal()
```
Бачимо, що вартість короткострокової (до 5 років) оренди суттєво вища, ніж для 
довгостроковоїЮ але чи є показники які можуть вплинути на ці числа, гляньмо на 
класифікатор
```{r}
df[df$lease_duration_years_int<=5,]%>%
  group_by(`КВЦПЗ опис класифікатора товару`, code)%>%
  count()
```
Звернімося до матриці same_dist щоб оглянути, чи належать одному розподілу деякі з категорій,
очевидно, шо перевіряти деякі, n<10 нерелевантно
```{r}
print(same_dist[c("1","1.01","1.02","1.03"),c("1","1.01","1.02","1.03")])
print(results["1.01","1.03"])
```
Перевіримо гіпотезу 
H0: середня вартість короткостроковї оренди така ж, як і довгострокової
Н1: середня вартість короткострокової оренди вища
```{r}
t.test(df%>%filter(lease_duration_years_int<=5)%>%pull(lease_ha_usd),
       df%>%filter(lease_duration_years_int>5)%>%pull(lease_ha_usd),
       alternative = "greater")
qqplot(x= df%>%filter(lease_duration_years_int<5)%>%pull(lease_ha_usd),
       y= df%>%filter(lease_duration_years_int>=5)%>%pull(lease_ha_usd),
       xlab = "short_run", ylab = "long_run")
```
На QQplot видно точку з ціною вище ніж 800 000, очевидно тут має місце помилка, гляньмо на 
рядки з найвищими цінами, та перейдемо за посиланнями вказаними в таблиці, й помітимо,
що на сайті неправильно вказано площу цих об'єктів, виправимо це вручну, та ще раз проведемо
статистичний тест
```{r}
(df%>%arrange(desc(lease_ha_usd))%>%head(4))
df[df$lease_ha_usd>1.5e+05,"Площа земельної ділянки, ГА"] <- c(1,0.2824,0.12)

